最高法院民事判決　　　　　　　　　　　　　　　八十七年度台上字第二○九一號
　　上 訴 人　董 家 初
　　被上訴人　董張蕊芬
右當事人間請求離婚事件，上訴人對於中華民國八十五年十二月三十日臺灣高等法院
第二審判決（八十五年度家上字第八五號），提起上訴，本院判決如左：
    主  文
原判決廢棄，發回臺灣高等法院。
    理  由
本件上訴人主張：伊與被上訴人為夫妻，與伊父董芳共同生活，詎被上訴人對董芳
不盡孝道，心生嫌惡，常以言語冒犯，兩造為此時生爭吵。民國八十三年六月，被
上訴人向伊表示欲離婚，其後即數月不與伊言語。伊乃於同年十二月聲請桃園縣龜山
鄉調解委員會調解，被上訴人不予理會，而於八十四年二月二十二日致函伊及伊叔父
董芳忠，誹謗董芳涉有「過失殺人致死」、「違反密醫法及虐待」等行為，又誣指
伊曾因貪污被判處有期徒刑三月，又有外遇云云；同年三月二十一日更手推董芳，
同年七月十六日則以洗碗水潑灑董芳。此等虐待伊及伊直系血親尊親屬之行為，實
已不堪共同生活等情，爰依民法第一千零五十二條第一項第三款、第四款規定，求為
准伊與被上訴人離婚之判決，並於原審主張上開事由為難以維持婚姻之重大事由，追
加依同條第二項之規定，請求准予判決離婚。
被上訴人則以：董芳於伊長子董龍田生病期間，擅自求神問卜，開藥予董龍田服用
，致董龍田不幸死亡。伊於八十四年三月二十一日碰觸董芳，係盛飯時不小心碰到
，並非故意推他；八十四年七月十六日則因情緒不佳而用力甩水，亦非刻意對董芳
潑水。至於函載上訴人有外遇及因貪污而服刑等情事，均屬事實等語，資為抗辯。
原審將第一審所為上訴人勝訴判決予以廢棄，改判駁回其訴，係以：民法第一千零五
十二條第一項第三款所謂夫妻之一方受他方不堪同居之虐待，係指一方予他方以身體
上或精神上不可忍受之痛苦，致不堪繼續同居者而言，如非客觀的已達於此程度，不
容夫妻之一方，以主觀之見解，任意請求與他方離婚。又同法條第一項第四款所稱夫
妻之一方對於他方之直系尊親屬為虐待，或受他方之直系尊親屬之虐待，致不堪為共
同生活者，亦必須客觀的已達於不堪繼續為共同生活之程度，始屬相當。本件上訴人
主張兩造婚姻關係現仍存續，上訴人之父董芳與兩造共同生活等情，為被上訴人所
不爭。上訴人以被上訴人對上訴人及董芳虐待，已至不堪共同生活程度為由，訴請
判決離婚，被上訴人則否認有虐待情事。查兩造長子董龍田係六十五年四月六日生，
嗣於六十八年五月十一日死亡，雖係因急性心臟衰竭、貧血（腸胃道出血）及先天性
異常所致，然董龍田生病期間，董芳並無醫師資格而開藥方予董龍田服用，為上訴
人不否認之事實，並有董龍田死亡診斷書及董芳製作之藥方可稽，復經董芳證述
明確。董芳不具醫師資格，開立藥方予董龍田服用，或許出諸善意，但長子死亡對
被上訴人之打擊不言可喻，身為生母認董芳延誤董龍田醫治時機，致董龍田死亡，
難免埋怨，致於八十四年二月二十二日寄予上訴人之存證信函稱「董芳過失殺人致
死、違反密醫法」等語，容有過當，然因長子死亡，心情不佳而致於此，並無虐待之
故意甚明。又被上訴人於八十四年三月二十一日曾以手碰觸董芳，同年七月十六日
洗碗水又甩及董芳，固據其自認屬實，然辯稱：八十四年三月二十一日係因盛飯不
小心碰了董芳一下，八十四年七月十六日則因情緒不好用力甩洗碗水，不慎甩到董
芳云云。查被上訴人手碰董芳，並未致董芳受有傷害，甩水甩及董芳，亦未
致董芳衣服有何水溼，業據董芳陳明，是被上訴人上開行為縱係故意，董芳之
身體或精神並未受有不可忍受之痛苦，尚難謂為虐待行為。復查，上訴人於六十二年
間任職前司法行政部調查局南投縣調查站時，曾因意圖向商人詐索，而經前司法行政
部調查局依「國家安全工作人員獎懲辦法」之規定，予以停職管訓三個月處分，有該
局覆函可稽。足證被上訴人於八十四年二月二十二日存證信函記載「上訴人六十一年
曾因貪污案入獄三個月」等語，尚非無據。被上訴人雖又於該存證信函記載上訴人有
外遇等情，而不能舉證證明，然該函係寄予上訴人叔父董芳忠，並未寄給上訴人服務
之法務部調查局，業據上訴人陳明於卷。該函所載各情既僅董芳忠知悉，顯然上訴人
之精神在客觀上並未達於不可忍受之程度，不能謂被上訴人有虐待行為。從而，上訴
人依民法第一千零五十二條第一項第三款、第四款規定，請求與被上訴人離婚即為無
理由等詞，為其判斷之基礎。
惟按民法第一千零五十二條第一項第四款規定：夫妻之一方對於他方之直系尊親屬為
虐待，或受他方之直系尊親屬之虐待，致不堪為共同生活者，他方得向法院訴請離婚
。所稱虐待，係指施虐一方所為，致受虐一方感受之身體上或精神上之痛苦，客觀的
已達於不堪繼續為共同生活之程度而言，至於施虐一方所為是否出諸虐待之意，則非
所問。本件上訴人以被上訴人指稱董芳對於董龍田之死亡有「過失殺人致死、違反
密醫法」等情事，主張被上訴人所為對董芳為不堪共同生活之虐待。原審以被上訴
人身受長子死亡之打擊，心情不佳而為此，並無虐待之故意，而認其行為不構成虐待
，未就被上訴人所為是否足令共同生活之董芳精神痛苦，不堪繼續共同生活為審究
，已有未合。且董龍田係六十八年五月十一日死亡，距被上訴人書具前開函件之八十
四年二月二十二日已達十五年之久，能否再以喪子之痛為其行為藉口，亦值推敲。原
審此部分認斷，尚有可議。又查董芳於原審係證稱：八十四年七月十六日被上訴人
用洗碗水潑伊，水潑在伊頭上，水不多，從頭上潑下來，衣服沒什麼濕等語（見原審
卷一○一頁）。原審准被上訴人之答辯，認被上訴人係甩水時甩到董芳身上，而不
採董芳所為證言，並未說明其取捨之理由，不無判決理由不備之違法。再者，被上
訴人於存證信函中指稱上訴人有外遇而不能舉證證明，為原審確定之事實。該函除寄
與上訴人叔父董芳忠外，亦寄與上訴人（見一審卷五、八－一三頁）。上訴人據此主
張受有不堪同居之虐待，原審未說明上訴人此部分主張何以不能採取，即為不利上訴
人之判斷，亦有未合。上訴論旨，指摘原判決不當，求予廢棄，非無理由。又上訴人
於原審曾主張：被上訴人所為為難以維持婚姻之重大事由，追加依民法第一千零五十
二條第二項請求准予判決離婚等語（見原審卷九三頁反面、一四九頁正面）。依民事
訴訟法第五百七十二條規定，此項追加當然應予准許，原審漏未裁判，案經發回，併
請注意及之。
據上論結，本件上訴為有理由。依民事訴訟法第四百七十七條第一項、第四百七十八
條第一項，判決如主文。
中      華      民      國    八十七    年      九      月      四      日
                              最高法院民事第五庭
                                  審判長法官  吳  啟  賓
                                        法官  洪  根  樹
                                        法官  謝  正  勝
                                        法官  劉  福  來
                                        法官  黃  熙  嫣
      右正本證明與原本無異
                                              書  記  官
中      華      民      國    八十七    年      九      月     二十四   日
